臺灣屏東地方法院民事判決　　　　　　 95年度簡上字第143號
上　訴　人　甲○○
訴訟代理人　楊四海律師
被　上訴人　財團法人臺灣省屏東縣東港東隆宮
法定代理人　丙○○
訴訟代理人　鄧國璽律師
上列當事人間請求拆屋還地事件，上訴人對於中華民國95年10月
20日本院潮州簡易庭95年度潮簡字第208 號第一審判決提起上訴
，本院於民國96年5 月16日言詞辯論終結，判決如下：
    主      文
上訴駁回。
第二審訴訟費用由上訴人負擔。
    事實及理由
一、被上訴人起訴主張：坐落屏東縣新園鄉○○段412 地號及同
    段425 地號土地（下稱系爭土地）為其所有，兩造於民國66
    年1 月訂定租賃契約，由上訴人承租系爭土地，嗣後於每次
    租期屆滿時再由兩造訂定新租約，最後一次係於91年1 月23
    日訂定「屏東縣東港東隆宮土地租賃契約」，租賃期間至92
    年12月31日止（下稱系爭租約）。而上開租賃契約期限屆滿
    後，兩造並未再續約，是租賃關係應已消滅，且兩造間亦未
    另行就系爭土地成立新租約。另上訴人在系爭土地上建造如
    附圖所示編號Ｃ部分之建物及在編號Ａ部分、Ｂ部分土地上
    之圍牆（下稱系爭地上物，且上開如附圖所示編號Ａ、Ｂ部
    分土地及編號Ｃ部分建物所占用之土地，以下亦統稱為系爭
    占用土地），因上訴人現已無合法使用權源，惟仍拒將系爭
    占用土地返還原告，爰依民法第767 條之規定，請求上訴人
    於拆除系爭地上物後，將系爭占用土地返還原告等語。並於
    本院聲明：上訴駁回。
二、上訴人則以：系爭租賃契約第12條之約定並未發生阻止就系
    爭土地產生不定期租賃關係之效力，是本件租賃期限於92年
    12月31日屆滿後，被上訴人遲至93年10月29日始以存證信函
    表示不續租，而伊則已將93年度之租金向本院提存在案，換
    言之，伊於租期屆滿後仍為租賃物之使用，而被上訴人不即
    表示反對之意思，即視為以不定期限繼續系爭租賃契約。又
    租用建築房屋之基地，遲付租金之總額，達2 年之租額時，
    出租人始得終止契約，本件伊所遲付租金之總額僅達1 年，
    被上訴人應亦不得終止租約。其次，被上訴人於92年10月間
    亦已與伊就系爭土地續訂租約一事達成合意。再者，依據民
    法第247 條之1 第3 款、第4 款，系爭租約第3 條關於租賃
    期間為2 年之約定為無效，且被上訴人訴請伊返還系爭土地
    屬於權利濫用。綜上，兩造既就系爭土地尚有租賃關係存在
    ，則伊自有合法占用之權源等語，資為抗辯。嗣經原審判決
    上訴人敗訴，上訴人不服提起上訴，於本院聲明：（一）原
    判決廢棄；（二）被上訴人第一審之訴駁回。
三、兩造不爭執事項：
（一）上訴人自66年1 月起即開始向被上訴人承租系爭土地。嗣
      後每3 年租期屆滿時，再由兩造續訂新租約，最近1 次係
      於91年1 月23日訂立系爭租約，約定租賃期間至92年12月
      31日止，租金每年新臺幣（下同）99,645元，分2 期繳納
      ，每半年收取1 次，上訴人應依被上訴人所開繳納聯單限
      定期限內繳納。
（二）被上訴人以高雄地方法院郵局93年5 月3 日存證信函2031
      號訂期限向上訴人催繳92年度之租金，並以高雄地方法院
      郵局93年10月29日存證信函第546 號再次通知上訴人不續
      租之意思表示，且上訴人均已知悉。
（三）上訴人於93年6 月1 日以發票日93年12月31日之支票向被
      上訴人繳納92年度承租系爭土地之租金。
（四）上訴人於93年12月9 日向本院以「自93年1 月1 日起拒絕
      受領1 年租金」為由，以本院93年度存字第1217號提存書
      辦理提存。
四、本院於96年2 月13日進行爭點整理程序，將本件兩造間之爭
    點簡化為：（一）被上訴人於92年10月間與上訴人是否已就
    系爭土地續訂租約一事達成合意？（二）系爭契約第12條之
    約定是否發生阻止就系爭土地產生不定期租賃關係之效力？
    （三）依據民法第247 條之1 第3 款、第4 款，系爭租約第
    3 條關於租賃期間為2 年之約定是否有效？（四）被上訴人
    訴請上訴人返還系爭土地是否有權利濫用？茲析述本院之見
    解如下：
（一）按當事人主張有利於己之事實者，就其事實有舉證之責任
      ，民事訴訟法第277 條前段定有明文。本件上訴人既辯稱
      兩造於92年10月間已就系爭土地續訂租約一事達成合意，
      為被上訴人所否認，則依據首揭說明，自應由上訴人就其
      主張之事實，負舉證責任。經查，雖證人即上訴人之妻乙
      ○○○到庭結證稱：「（甲○○在92年有無找過丙○○？
      ）有，92年去過2 次，都是夫妻一起去的。」、「（是在
      何時去的？）鄉公所在92年2 月底通知造船廠的土地要被
      徵收，92年3 月中有去找，另外一次是在10月。」、「（
      92年10月去找丙○○談何事？）因為丙○○上次之後就沒
      有通知我們，所以我們再去找丙○○，我叫他趕快量一量
      ，租金繳一繳，然後續約。」、「（丙○○如何說？）丙
      ○○說好，他會儘快。」、「（甲○○有無申請換定租約
      ？）有，是在92年10月跟他說，但是之後就沒有通知。」
      等語（見本院卷宗第81頁至第82頁），但證人即被上訴人
      之代表人丙○○亦到庭結證稱：「（甲○○有無向東隆宮
      申請換定租約？）這都是事務員辦的，我不知道。都是事
      務員蕭小姐辦的，現在還在東隆宮辦理總務。」、「（上
      訴人訴訟代理人：92年10月間上訴人甲○○夫婦有無去找
      你談實測及換約的事情？）不瞭解，有來找我，實際日期
      我記不清楚，那一次來談幾句話就走了，不記得談實測及
      換約的事情。」等語（見本院卷宗第77頁、第79頁），是
      若將上開2 位證人之證詞兩相對照，可知其證詞內容南轅
      北轍、相互矛盾，故證人乙○○○及丙○○之證詞均不足
      為本案有利於兩造之證據，此外，上訴人亦未提出其他積
      極證據以實其說，則依前揭說明，應由上訴人負擔客觀上
      之舉證責任，即負擔事實真偽不明之不利益。是以，上訴
      人此部份所辯，難謂有據。
（二）次按民法第451 條所定出租人於租期屆滿後須即表示反對
      之意思，始生阻止續租之效力，意在防止出租人於租期屆
      滿後，明知承租人就租賃物繼續使用收益而無反對之表示
      ，過後忽又主張租賃關係消滅，使承租人陷於窘境而設，
      並非含有必須於租期屆滿時，始得表示反對之意義存在。
      換言之，若約明租約期滿後絕不續租，或續租應另訂契約
      之方式，以阻止續約之效力者，即屬兩造間之定期租賃契
      約有阻卻默示更新之約定，則原有之租賃關係於租期屆滿
      時，即當然消滅。經查，由系爭租約第12條之約定：「本
      租約租期屆滿時，承租人如有意繼續租用，應於租期屆滿
      前1 個月，自動向出租人申請換訂租賃契約，否則出租人
      視為無意續租……」等語（見原審卷宗第12頁）以觀，可
      知系爭租約係採取續租應另訂契約之方式，阻止發生默示
      更新之效力，是依據上開說明，系爭契約第12條之約定確
      實發生阻止就系爭土地產生不定期租賃關係之效力。故縱
      使上訴人於租期屆滿後仍使用系爭土地，且已將93年度之
      租金向本院提存在案，仍不能視為以不定期限繼續系爭租
      賃契約。
（三）再按依照當事人一方預定用於同類契約之條款而訂定之契
      約，為使他方當事人拋棄權利或限制其行使權利者；其他
      於他方當事人有重大不利益者。按其情形顯失公平者，該
      部分約定無效，民法第247 條之1 第1 項第3 款、第4 款
      定有明文。又按依照當事人一方預定用於同類契約之條款
      而訂定之契約，謂之定型化契約，此觀上開規定固明。惟
      定型化契約並非當然無效之契約，亦非契約當事人得任意
      主張其效力之契約，而係於契約有顯失公平之情形時，法
      律定有調整兩造契約關係，以彌補弱勢一方以達衡平之機
      制。是以，當事人所定之契約，縱屬定型化契約，並非當
      然無效，而係僅於該契約有該當法律規定之顯失公平之情
      事時，始由法律就該部分之約定賦與無效之效果。申言之
      ，定型化契約並非即當然係不利於簽約之他方或違反誠信
      原則，仍須就個案為具體之審查。經查，系爭租約條款係
      屬被上訴人所預先擬定，以用於同類契約之事實，有系爭
      租賃契約書在卷可稽（見原審卷宗第10頁至第13頁），並
      為兩造所不爭執，則此系爭租約之約定條款應屬定型化契
      約，固無疑義，惟揆諸前開法律規定及說明，此等契約並
      非當然無效或即有違反誠信原則之可言，仍須就個案為具
      體審查，以為決定。本件上訴人雖辯稱系爭租約第3 條關
      於租賃期間為2 年之約定無效云云，惟身為系爭土地所有
      權人及出租人之被上訴人，其既可以選擇將其擁有之系爭
      土地使用、收益權限讓與上訴人即承租人，而藉此收取租
      金，則是否設定權限讓與之期間，及上開讓與期間之長、
      短，亦均可由出租人自行決定，並無庸受他人干涉，且縱
      使上訴人承租系爭土地之動機係興建所謂之「聖愛興造船
      廠」及住家使用，但上訴人簽立系爭租約時，必定已考量
      過2 年之租賃期間是否符合其需求，方在契約自由之原則
      下，基於其自由意志自行決定簽立系爭租約，其當時顯然
      已對系爭租約第3 條約定之租賃期間不爭執，否則當初可
      以選擇不簽約，進而上訴人即不能於簽約後數年，待系爭
      租期屆滿，始爭執系爭租約之租賃期間約定與其租用系爭
      土地之動機不符，而辯稱上開約定不公平。是難謂系爭契
      約第3 條有關租賃期間2 年之約定有何使上訴人拋棄其權
      利、限制其行使權利、對其有重大不利益或顯失公平之情
      事可言，故上訴人辯稱上開系爭租約第3 條，違反民法第
      247 條之1 第3 款、第4 款之規定，應屬無效乙節，容有
      誤會，顯屬無據。
（四）另按權利之行使，不得違反公共利益，或以損害他人為主
      要目的，民法第148 條第1 項定有明文。但權利之行使本
      即主張權利之方式，不免對他人造成不便，惟權利人既享
      有權利，其就權利之行使本不應受限，惟為免逾越權利本
      質或經濟目的、逾越社會觀念所允許之界線之權利行使，
      故有本條之規定，是則權利濫用既為對權利之限制，其要
      件自應嚴格界定，必須權利人行使權利會造成公共利益之
      損害，並著重於權利人之主觀目的以損害他人為主要目的
      ，且客觀上所取得之利益與他人之損害顯不相當始足構成
      權利濫用。經查，被上訴人本於其所擁有之系爭土地所有
      權，請求上訴人拆屋還地，固對上訴人造成不便之不利益
      ，但被上訴人依法行使其所有物返還請求權及排除侵害請
      求權之目的是在回復其所有物，並未損害公共利益，且被
      上訴人行使權利後客觀上所將取得之利益，並未與上訴人
      所將受之損害，發生顯不相當之情形，此外，上訴人並未
      舉證證明被上訴人行使權利之主觀目的係以損害上訴人為
      主要目的，是依據上開法律規定說明，被上訴人訴請上訴
      人返還系爭土地難認有權利濫用之情形。
五、末按所有人對於無權占有或侵奪其所有物者，得請求返還之
    。對於妨害其所有權者，得請求除去之。有妨害其所有權之
    虞者，得請求防止之，民法第767 條定有明文。經查，系爭
    租賃關係已經屆期消滅，且兩造間亦無另就系爭土地成立新
    租賃關係，已如前述，則本件上訴人即屬無權占有系爭土地
    ，是被上訴人本於系爭土地所有權人之地位，訴請上訴人將
    系爭地上物拆除，並返還系爭占用土地與被上訴人，顯然有
    據。
六、從而，被上訴人基於其所擁有之系爭土地所有權，訴請上訴
    人將系爭土地上如附圖所示編號Ａ部分面積41點82平方公尺
    土地上之圍牆、編號Ｂ部分面積12點38平方公尺土地上之圍
    牆及編號Ｃ部分面積69點64平方公尺之建物拆除，並將上開
    占用土地返還被上訴人，為有理由，應予准許。則原審為被
    上訴人勝訴之判決，經核於法並無不合，上訴意旨指摘原判
    決不當，求予廢棄改判，為無理由，應予駁回。
七、本件事證已臻明確，兩造其餘攻擊防禦方法及舉證，基於論
    理上之必然關係，核與本件判決結果無影響，爰不一一加以
    論列，附此敘明。
據上論結，本件上訴為無理由，依民事訴訟法第436 條之1 第3
項、第449 條第1 項、第78條，判決如主文。
中　　華　　民　　國　　96　　年　　5　　月　　30　　日
                  民事第一庭  審判長法　官　徐美麗
                                    法　官  邱玉汝
                                    法　官　葉力旗
正本係照原本作成。
本判決不得上訴。
                                    書記官  李勝群
中　　華　　民　　國　　96　　年　　5　　月　　30　　日
